臺灣高雄地方法院民事判決　　　　　　　　　　　　　　　九十年勞訴字第五五號
　　原　　　告　甲○○
　　法定代理人　葉國星
右當事人間請求給付工資事件，本院判決如左：
    主      文
被告應給付原告新臺幣捌拾陸萬柒仟佰伍拾陸元，及自民國九十年十二月五日起至
清償日止，按年息百分之五計算之利息。
訴訟費用由被告負擔。
本判決第一項於原告以新臺幣貳拾玖萬元供擔保後得假執行；但被告如於假執行程序
實施前，以新臺幣捌拾陸萬柒仟佰伍拾陸元為原告預供擔保後，得免為假執行。
    事      實
甲、原告方面：
一、聲明：
（一）被告應給付原告新台幣（下同）八十六萬七千三百五十六元，及自起訴狀繕本
      送達翌日起至清償日止，按年息百分之五計算之利息。
（二）訴訟費用由被告負擔。
（三）原告願供擔保，請准宣告假執行。
二、陳述：
（一）原告為被告公司之員工，擔任聯結車司機之駕駛工作，於民國八十八年七月十
      九日因公發生車禍，致左腳嚴重骨折，至今依然未痊癒，仍在復健治療中，被
      告公司應依照勞動基準法（以下簡稱勞基法）第五十九條第二款前段之規定，
      給予原告工資補償。惟原告受傷後，被告非但未依上開規定按原領工資數額補
      償，且至九十年三月後即未再補償工資。按勞動基準法施行細則（以下簡稱勞
      基法施行細則）第三十一條規定，勞基法第五十九條第二款所稱原領工資，係
      指該勞工遭遇職業災害前一日正常工作時所得之工資，其為計月者，以遭遇職
      業災害前最近一個月正常工作時間所得之工資除以三十所得之金額，為其一日
      之工資。而原告於職業災害前一個月即八十八年六月份之工資為五萬九千四百
      七十七元，除以三十日，計算出每日工資為一千九百八十三元，則自八十八年
      七月十九日至九十年七月十八日止，共七百三十日，被告應給付原告之工資補
      償為一百四十四萬七千五百九十元。又原告已於九十年六月十四日向被告表示
      被告得依勞基法第五十九條第二款但書規定一次給付四十個月之平均工資後免
      除此項工資補償責任，惟被告迄未給付四十個月之終結工資，依勞基法施行細
      則第三十二條規定，原告仍得向被告請求工資補償，自九十年七月十九日起至
      九十一年七月十八日止共三百六十五天，被告應給付七十二萬三千七百九十五
      元。再以，自九十一年七月十八日後，被告應一次給付四十個月之平均工資，
      方得免除工資補償責任，原告之每日平均工資為二千三百一十七元（以國稅局
      所得稅查詢單所登，自八十八年一月一日至八十八年七月十八日共計一百九十
      九日，所得工資為四十六萬一千零三十二元，平均工資每日二千三百一十七元
      ），四十個月合計為二百七十八萬零四百元。承上，原告醫療中之工資補償及
      四十個月終結補償合計為四百九十五萬一千七百八十五元，扣除原告自勞保局
      所領傷病給付二十一個月共計五十三萬一千八百元，及被告公司補償十八個月
      共計二十七萬五千一百元後，被告應給付原告四百一十四萬四千八百八十五元
      。惟本訴僅依勞基法第五十九條第二款前段規定，請求其中八十六萬七千三百
      五十六元。
（二）對被告抗辯之陳述：
  １．原告之傷勢尚未達到殘廢之程度，被告雖引高雄縣政府曾發給肢體輕度殘障證
      明，但該殘障證明是原告傷勢尚未痊癒前，為停車方便，才向縣政府申請核發
      ，且效力僅一年，故該殘障證明並不等同於勞基法上殘廢程度的鑑定。又被告
      援引勞工保險局（以下簡稱勞保局）九十保給字第六○○二九四○號函「據醫
      理見解，骨折一般而言受傷後治療三至六個月應可回復工作能力，繼續申請給
      付並不合理」，而拒絕續予工資補償，惟原告因職業災害所發生之骨折，並非
      一般單純之骨折，而為左脛骨幹骨折併左腳踝關節粉碎性骨折，若非急救得宜
      ，恐有截肢之危險，且原告在勞保局停止職業災害傷病給付後，因依行政院衛
      生署旗山醫院傷病診斷書內容以療程尚未結束應繼續治療，乃要求被告行文勞
      保局，請求繼續為職業災害傷病給付，但為被告所拒，原告遂至高雄市總工會
      申訴，由高雄市總工會行文至勞保局爭議後，經勞保局再發放三個月的職業災
      害傷病給付，是被告爰引勞保局之函釋為抗辯，顯有未合。另鈞院命財團法人
      長庚紀念醫院高雄分院（以下簡稱高雄長庚醫院）所為鑑定，其鑑定結果僅表
      示「... 唯以目前關節攣縮之狀況及病人自八十八年即已發生此症狀，應已算
      治療終止。類似這種狀況治療終止時間並不一定需一開始即做臨床評估及追蹤
      ，且需接受復健治療，並在功能或狀況無法再進步時會同骨科醫師做商討，共
      同判定治療是否應已終止」，準此，依據高雄長庚醫院之鑑定報告，治療何時
      終止，仍無定論，何況被告於九十年七月間曾協同原告至高雄市大同醫院鑑定
      ，但該醫院卻以尚在醫療中，拒絕鑑定，足證原告之傷勢仍未痊癒。
  ２．若鈞院認原告已達殘廢程度，依據行政院勞工委員會（以下稱勞委會）函釋，
      勞基法第五十九條所稱醫療期間係指「醫治」與「療養」，而一般俗稱「復健
      」係指後續之醫治行為，是故所謂復健期間應視為醫療期間（行政院勞工委員
      會七十六年九月二十四日台七六勞動字第二三０一號函），原告自八十八年七
      月車禍受傷至起訴前仍繼續復健醫治療養中，雖已逾醫療二年期間，惟治療尚
      未終止，依勞基法第五十九條第二款前段規定，被告在原告醫療之二年內，仍
      應按其工資數額予以補償。
  ３．被告辯稱「加班費」、「伙食費」、「工作績效金」、「安全金」不應列
      入計算原領工資，實有待商榷：
    (1)加班費部分：
      加班費係指勞工於正常上班時間之外，因特殊情形，有繼續工作之必要，依勞
      基法第三十二條及第三十三條之規定予以延長工作時間，並依同法第二十四條
      之規定，按平日每小時工資額加給三分之一至一倍之工資。而勞委會七十七年
      一月七日台（七七）勞動三字第八三二○號、七十八年九月二十六日台（七八
      ）勞動二字第二三七三號函均解釋：加班費因係提供勞務而獲得之報酬，自為
      勞基法第二條第三款所稱之工資，計算平均工資應列入一併計算。又加班費既
      係按時給付之工資，且並非勞基法施行細則第十條所列之款項，則依勞基法第
      二條第三款及勞工保險條例施行細則第三十三條之規定，自屬經常性之給與。
    (2)伙食費部分：
      勞基法第二條及勞基法施行細則第二條、第十條關於平均工資之計算及工資中
      非經常性給與項目中，均未將勞工定期固定支領之伙食津貼排除於工資之外，
      且依行政法院七十八年度判字第二五五二號判決之見解：「伙食津貼係對每一
      從事工作之勞工給與便利工作之報酬，亦應視為其提供勞務所得之薪資，於計
      算平均工資時，一併列入計算，不因其給付方式不同，而受影響」，是以，雇
      主核發伙食津貼，具有對每一位在職從事工作之勞工給予工作報酬之意思，應
      視為勞工提供勞務所取得之經常性給予，於計算平均工資時，自應將其列入一
      併計算，不因給付方式不同而受影響其性質。
    (3)工作績效獎金部分：
      原告在八十八年三月至八月的加班時數分別為四十二小時、五十一小時、七十
      二小時、八十九小時、九十八小時、一百十四小時，由於原告在八十八年四、
      五、六、七月份的延長加班時數，均超過勞基法第三十二條第一項所規定的四
      十六小時上限，因此被告將超過之時數之加班費列入「工作績效金額」項下，
      由是可知，原告薪資表中所謂「工作績效獎金」實際上乃屬加班費，本屬經常
      性之給與，應列入平均工資，一併計算。退步言，縱然認為原告薪資表上「工
      作績效金額」係屬績效獎金，依勞委會七十七年六月二日台（七七）勞動二字
      第一○三○五號函解釋，公司績效獎金係以勞工達成預定目標而發放，具有因
      工作而獲得之報酬之性質，依勞基法第二條第三款及勞動基準法施行細則第十
      條之規定，應屬工資範疇，故原告薪資表上「工作績效金額」應列入平均工資
      一併計算。
    (4)安全獎金及連工獎金，亦係勞工因工作而獲得之報酬之性質，為持續性之給付
      ，屬工資之範疇。
  ４．按勞基法第五十九條本文所規定之商業保險，係指依一般保險法所為之保險，
      而汽車強制險是政府要求汽車所有者強制投保之保險，兩者並不相同，是被告
      主張將其向中國航聯產物保險股份有限公司（以下簡稱中國航聯公司）所投保
      之強制汽車責任保險之保險金抵充其對原告之給付，應無理由。
  ５．被告於九十年七月十三日以高雄四四支郵局第八十號存證信函要求原告返回公
      司上班，因原告傷勢仍在醫療中，無法從事駕駛的粗重工作，遂請高雄市總工
      會函文被告繼續給予公傷假，在請假期間，被告以曠職為由將原告解僱，惟依
      勞基法第十三條規定，勞工在同第五十九條規定之醫療期間，雇主不得終止契
      約，被告終止勞動契約顯於法不合。
三、證據：提出被告公司八十八年六月工資明細表、被告公司八十八年六月份、七月
    份薪資明細表、九十年七月十七日高雄市總工會函檢附行政院衛生署旗山醫院（
    以下簡稱旗山醫院）勞工保險傷病診斷書、勞工保險給付申請書（兼給付收據）
    核定通知書、高雄市政府勞工局九十年六月十四日調處勞資爭議協議書、高雄郵
    局四十四支第六十八號、第八十號、第一百二十八號（檢附被告公司從業人員解
    雇通知書）存証信函、九十一年六月十四日高雄醫學大學附設中和紀念醫院（以
    下簡稱高雄醫學院）診斷證明書、財政部台灣省南區國稅局高雄縣分局綜合所得
    稅各類所得查詢清單、被告公司發給原告補償薪資一覽表、九十年九月五日阮綜
    合醫院勞工保險傷病診斷書影本各一份為證。
乙、被告方面：
一、聲明：
（一）原告之訴駁回。
（二）訴訟費用由原告負擔。
（三）如受不利判決，被告願供擔保，請准予宣告免假執行。
二、陳述：
（一）原告主張其自受傷迄今仍在治療中，尚未痊癒，被告仍有補償工資之義務云云
      。惟原告因執行職務所受之傷，經勞工保險局以九十保給字第六○○二九四○
      號函認定為「左膝後十字韌帶斷裂脛股腳掌骨骨折」，且「據醫理見解，骨折
      一般而言受傷後治療三至六個月應可回復工作能力」，亦為該函所明示，且自
      八十八年七月二十二日至九十年四月二十三日之期間，勞工保險局共給付原告
      六百三十六日計五十四萬五千七百二十元之職業災害傷病保險金，堪認原告之
      醫療期間至多僅至九十年四月二十三日止。又本件經鈞院送請高雄長庚醫院鑑
      定，經該院所出具之鑑定書明確表示原告「關節攣縮之狀況及病人自八十八年
      即已發生此病狀，應已算治療終止」，而原告在八十八年七月十九日發生職業
      災害，送往高雄長庚醫院檢查及傷口處理後，轉往博正醫院住院治療，同年七
      月二十六日出院後，再前往榮民總醫院進行手術，而於同年八月二十四日出院
      時，原告之病狀即屬該鑑定意見書所載之關節攣縮，故原告治療終止期間應為
      八十八年八月二十四日，原告依勞基法第五十九條第二款前段請求被告補償工
      資之日數，應僅為三十三日（即七月份九日、八月份二十四日）。
（二）另原告是否已達殘廢程度，高雄長庚醫院鑑定書亦提及「原告狀況可符合勞工
      保險殘廢給付標準之障害項目一四一，一下肢遺存顯著運動障害者（殘廢等級
      七）及一四二項一下肢三大關節中有二大關節遺存顯著運動障害者（殘廢等級
      八）」，足見原告已達殘廢之程度。又原告經治療終止後，以身體殘廢為由，
      向高雄縣政府申請殘障補助，經高雄縣政府認原告為輕度殘障，則原告應依勞
      基法第五十九條第三款之規定，請求被告按平均工資及殘廢程度，一次給予殘
      廢補償。
（三）原告主張被告應依八十八年六月份之薪資所得五萬九千四百七十七元計算應補
      償之原領工資云云。惟最高法院七十九年度台上字第二四二號判決認：「工資
      ，乃勞工因工作而獲得之報酬，勞動基準法第二條第三款前段定有明文，是工
      資實係勞工之勞力所得，為其勞動對價而給付之經常性給與。倘雇主為改善勞
      工生活而給付非經常性給與，或為其單方之目的，給付具有勉勵、恩惠性質之
      給與，即非勞工之工作給付之代價，與勞動契約上經常性給與有別，應不得列
      入工資範圍之內。本件... 領取之薪資中... 全勤獎金... 伙食津貼... 載客
      （績效）獎金... 即非因工作二獲得之經常性給與，不得列入工資」。故本件
      原告於職業災害前最近一個月之工資應為四萬八千三百七十五元（即祇計算底
      薪一萬元及工資三萬八千三百七十五元），除以三十，應以每日工資為一千六
      百十二元五角為工資補償之計算標準。
（四）原告可請求工資補償之日數應為三十三日，且按每日工資一千六百十二元五角
      計算，應為五萬三千二百十二元五角，惟原告已向被告及勞工保險局領取八十
      四萬八千七百二十元之工資補償，原告溢領薪資補償計七十九萬五千五百零七
      元五角，原告就本件應無工資補償之請求可言，並主張與殘廢給付金額相互抵
      銷。
（五）依內政部七十四年八月十日台七十四內勞字第三二八五八號函，認雇主為勞工
      投保商業保險者，得就該商業保險中由雇主負擔保險費所得之保險給付，抵充
      勞基法所定職業災害補償費，因此被告為原告依法投保之強制汽車保險，由中
      國航聯公司所給付原告之殘廢保險金五十一萬一千三百六十元，自得予以抵充
      補償。
（六）原告既然於八十八年便發生膝踝關節攣縮之狀況，無法勝任聯結車的駕駛工作
      ，已符合勞基法第五十四條第一項第二款所規定之強制退休之要件，卻遭原告
      故意隱瞞其殘廢之事實，故被告自得主張八十八年八月二十四日即原告出院之
      日，為原告退休之日，兩造之勞雇關係自該日消滅。縱認原告不符合強制退休
      之要件，原告亦確因殘廢而不能勝任工作，爰依勞基法第十一條第五款規定，
      終止勞動契約，因原告不能勝任工作之日期為八十八年八月二十四日終止治療
      而為殘廢之日，兩造勞動契約仍於該日發生終止之效力。又勞工如因職業災害
      經治療終止確定為殘廢，惟勞工如屬部分殘廢而非全殘，勞工自可回復工作，
      因此勞工如可回復工作而無故未到職，雇主自得依法予以終止勞動契約，本件
      被告在原告治療終止後，於九十年七月十九日通知原告返回被告公司上班，惟
      原告遲至九十年七月二十六日仍未到職，原告因無理由繼續曠工三日，且有一
      個月礦工亦達六日，被告爰依勞基法第十二條第六款終止勞動契約。
三、證據：八十七年十月二十四日僱用契約書、臺灣省彰化縣區車輛行車事故鑑定委
    員會彰鑑字第八八四七八號函暨鑑定意見書、八十九年六月十六日高雄醫學院之
    勞工保險傷病診斷書、九十年三月十九日勞保局九十保給字第六○○二九四○號
    函、八十九年八月七日中國航聯公司函、保險證字號0000000號之勞工保
    險身心障礙被保險人政府補助保險費清單、高雄郵局四十四支局第八十號、第一
    二八號（內含被告公司從業人員解雇通知書）存證信函、原告八十八年七月至九
    十年七月薪資明細表影本各一份為證。另聲請本院向勞保局函詢原告所受職業災
    害傷害給付之保險金額，並調取原告職業傷害傷病給付之全部申請資料暨該局核
    算該給付之計算公式。
丙、本院依職權向高雄縣政府調取原告於八十九年六月十二日所為身心障礙鑑定資料
    。又向博正醫院、高雄長庚醫院、行政院國軍退除役官兵輔導委員會高雄榮民總
    醫院（以下簡稱高雄榮民總醫院）函調原告因職業災害至該等醫療院所就診之病
    歷資料，並依職權囑託財團法人長庚紀念醫院鑑定原告有無殘廢及其等級暨治療
    是否終止。
    理      由
一、原告起訴主張：原告自八十七年十一月一日起，在被告公司擔任駕駛聯結車之司
    機工作，於八十八年七月十九日駕駛聯結車執行職務時，發生車禍，受有左腳嚴
    重骨折之傷害，至今仍未痊癒，尚在復健治療中，被告應依照勞基法第五十九條
    第二款之規定，按原告之原領工資數額予以補償。詎被告公司非但未按上述標準
    補償，且九十年三月後即未再補償，計至九十一年七月十八日止，被告應給付原
    告二百一十七萬一千三百八十五元。又被告應一次給付四十個月之平均工資始得
    免除工資補償責任，原告之每日平均工資為二千三百一十七元，四十個月計為二
    百七十八萬零四百元。以上合計為四百九十五萬一千七百八十五元，扣除原告自
    勞保局所領傷病給付二十一個月共計五十三萬一千八百元，及被告補償十八個月
    共計二十七萬五千一百元後，被告尚應給付原告四百一十四萬四千八百八十五元
    ，惟本件僅依勞基法第五十九條第二款前段規定，請求其中八十六萬七千三百五
    十六元，及自起訴狀繕本送達翌日起至清償日止，按年息百分之五計算之利息；
    又如認原告因上開職業災害而致殘廢，其治療期間應為二年，被告除依上述標準
    給付工資補償外，應按原告之殘廢等級及平均工資給予殘廢補償，爰依勞基法第
    五十九條第三款規定請求之等語。
二、被告則以：原告於八十八年八月二十四日從高雄榮民總醫院出院時，即已治療終
    止，工資補償僅能算至上開日期，計三十三日，又原告已達殘廢程度，自上開日
    期後，不得請求被告繼續給予工資補償；原告原領工資之計算應扣除加班費、伙
    食費、工作績效金、安全金等項目，僅計算底薪及工資，即平均每日一千六
    百十二元五角；原告就本件工資補償已向被告及勞保局領取八十四萬八千七百二
    十元，已溢領七十九萬五千五百零七元五角，原告就本件已無工資補償請求權，
    且上述溢領金額應與被告之殘廢給付金額相抵銷等語，資為抗辯。
三、兩造不爭之事項：
    原告主張其於八十八年七月十九日駕駛聯結車執行職務時，發生車禍，致受有左
    腳嚴重骨折之傷害，而遭遇職業災害，為被告所不爭，堪信屬實。
四、本件之爭點在於：（一）原告有無因本件職業災害致身體遺存殘廢？（二）原告
    何時治療終止？（三）安全獎金、工績獎金、連工獎金、加班費、伙食費、其他
    應加等項目應否列入計算原告之原領工資？（四）若認原告身體遺存殘廢，被告
    應給付之殘廢補償為何？（五）中國航聯公司給付原告之五十一萬一千三百六十
    元保險金是否得抵充被告對原告應給予之工資補償及殘廢補償？（六）若原告有
    溢領工資補償之情形，被告就原告溢領之工資補償，應在何範圍內與其對原告之
    殘廢補償相互抵銷？茲分述本院得心證之理由如下：
（一）原告有無因本件職業災害致身體遺存殘廢？
      原告主張其受傷迄今仍在治療中，傷勢尚未達於殘廢之程度云云，為被告所否
      認，辯稱：原告已向高雄縣政府申請殘障補助等語。而經本院向高雄縣政府函
      調原告申請殘廢補助之相關資料，原告因一下肢的機能顯著障礙，於八十九年
      六月十二日經高雄榮民總醫院鑑定認符合「身心障礙等級」所列之輕度障礙類
      別，此有九十一年四月二十九日府社助字第０九一００七一八二一號函暨所附
      身心障礙者鑑定表附卷可稽。原告陳稱：其為停車方便，才向縣政府申請核發
      殘障證明云云。惟經本院囑託高雄長庚醫院鑑定結果，認原告因本件日職業災
      害致左膝腓骨上三分之一骨折、左跟骨骨折術後併左膝及左踝關節攣縮，左下
      肢無力，目前可自行走路，唯因膝、踝關節攣縮，左下肢向外展且動作僵直，
      無正常之膝屈及踝關節之動作，其狀況符合勞工保險殘廢給付標準之殘害項目
      ，第一四一項一下肢遺存顯著運動障害者（殘廢等級七）及第一四二項一下肢
      三大關節中有二大關節遺存顯著運動障害者（殘廢等級八）等情，有該院九十
      一年十月二日（91）長庚院高字第二二０三號函暨鑑定證明書一份附卷可參，
      準此，足認原告確因本件職業災害致身體遺存殘廢，且殘廢等級符合勞工保險
      條例殘廢等級給付標準表之殘廢等級七及殘廢等級八。原告主張其未致殘廢云
      云，顯無可採。
（二）原告何時治療終止？
      原告主張其受傷後迄今仍在治療中，治療尚未終止云云，固據提出高雄市總工
      會九十年七月十七日高市工服字第二九五號函暨所附旗山醫院勞工保險傷病診
      斷書為證，惟被告否認之。經查，按被保險人因職業傷害，經治療終止後，如
      身體遺存殘害，適合殘廢給付標準規定之項目，並經保險人自設或特設醫院診
      斷為永久殘廢者，依同表規定之殘廢等級及給付標準，增給百分之五十，一次
      請領殘廢補償，勞工保險條例第五十四條第一項定有明文。次按勞工保險條例
      第五十四條第一項所稱治療終止，指被保險人罹患之傷病，經治療後，症狀固
      定，再行治療仍不能期待其治療效果之狀態，亦為勞工保險條例施行細則第七
      十七條所明文規定。原告於八十八年九月十七日發生職業傷害後即至高雄長庚
      醫院就醫，經該醫院為其進行Ｘ光檢查及傷口處理後，即於同日轉赴博正醫院
      住院治療，而於八十八年七月二十六日出院，並於同日轉至高雄榮民總醫院住
      院治療，接受多次清創手術及皮瓣覆蓋手術，於八十八年八月二十四日出院後
      ，在門診追蹤治療，經博正醫院診斷認為，原告所受之傷，按醫理應在二至三
      個月內可自由行動之事實，有高雄長庚醫院九十一年六月二十一日（九一）長
      庚院高字第一六三五號函、博正醫院九十一年六月十四日九十一博人字第○五
      九號函、高雄榮民總醫院九十一年七月一日高總行字第○九一○○○五八○六
      號函檢附原告病歷資料表各一份在卷足參。而原告雖於八十八年八月二十四日
      自榮民總醫院出院後，陸續接受復健治療，惟均無法改善原告職業傷害之症狀
      ，經高雄醫學院診斷認為：「已喪失原有工作能力，無法勝任聯結車駕駛工作
      」，此有高雄醫學大學附設中和紀念醫院九十一年六月十四日診斷證明書在卷
      可稽，又經本院囑託高雄長庚醫院鑑定結果，亦判認：「病人目前可自行走路
      ，唯因膝、踝關節攣縮，左下肢向外展且動作僵直，無正常之膝屈及踝關節之
      動作，若以其工作為聯結車駕駛，由於膝踝關節之攣縮應無法勝任此工作」、
      「病人自八十八年即已發生此症狀」等情，此亦有高雄長庚醫院九十一年九月
      九日鑑定證明書一件附卷可佐。據上，參照勞工保險條例施行細則第七十七條
      之規定，所謂治療終止，係指勞工罹患之傷病，經治療後，症狀固定，再行治
      療仍不能期待其治療效果之狀態，足認原告自八十八年八月二十四日自高雄榮
      民總醫院出院，經三個月治療後，即八十八年十一月二十四日便發生關節攣縮
      之固定症狀，無法期待繼續治療能改進其症狀，而應以該日為治療終止時。是
      八十八年七月十九日至同年十一月二十四日，共計一百二十九日（七月13日+
      八月31+九月30+十月31+十一月24），為原告在醫療中不能工作之日數，亦為
      被告應依勞動基準第五十九條第二款之規定，補償原告工資的日數。
（三）安全獎金、工績獎金、連工獎金、加班費、伙食費、其他應加等項目應否列入
      計算原告之原領工資？
　　　勞工因遭遇職業災害而致傷害，在醫療中不能工作時，雇主應按其原領工資數
      額予以補償；而所謂的原領工資，係指勞工遭遇職業災害前一日正常工作時間
      所得之工資，其為計月者，以遭遇職業災害前最近一個月工資除以三十所得之
      金額為其一日之工資，勞基法第五十九條第二款及勞動基準法施行細則第三十
      一條第一項分別定有明文。原告自八十七年十一月七日受雇於被告擔任聯結車
      司機起，薪資係計月給付，而原告於八十八年七月十九日發生車禍遭受職業災
      害前最近一個月即八十八年六月自被告受領之薪資給付為五萬九千四百七十七
      元等情，有八十八年十月二十四日僱用契約書、被告公司八十八年六月工資明
      細表、被告公司八十八年六至七月份薪資明細表各一份在卷可憑，且為被告所
      不爭，堪以認定。惟八十八年六月份自被告受領之薪資給付，包括底薪、工資
      、安全獎金、工績獎金、連工獎金、加班費、伙食費及其他應加等項目，此有
      上開八十八年六月薪資明細表可按，而除底薪、工資二項目應列入計算補償原
      告原領工資之數額，為兩造所不爭外，兩造就其餘項目應否列入計算補償原告
      原領工資之數額內，有所爭執，茲析敘本院之判斷如后：
  １．按工資，謂勞工因工作而獲得之報酬，包括工資、薪金及按計時、計日、計月
      、計件以現金或實物等方式給付之獎金、津貼及其他任何名義之經常性給與均
      屬之，勞基法第二條第三款定有明文。次按工資實係勞工之勞力所得，為其勞
      動對價而給付之經常性給與，倘若雇主為改善勞工生活而給付非經常性給與，
      或為其單方目的，給付具有勉勵、恩惠性質之給與，即非為勞工之工作給付之
      對價，與勞動契約上之經常性給與有別，應不得列入工資範圍之內，最高法院
      七十九年度台上字第二四二號著有判例可資參照。查上述加班費係對放假日上
      班者所為之給予，其計算方式以二日底薪計算該月份所加班日數，此據被告陳
      述明白，原告未予爭執，準此，上述加班費係原告於正常上班時間外提供勞務
      而獲得之對價。又伙食費通常係對從事工作之勞工就可能之餐費支出所給予的
      補助；又連工獎金為連續工作之伙食補貼，此亦據被告陳述明白，且為原告所
      不爭。準此，以伙食費及連工獎金係為使勞工有足夠體能以從事工作而為之給
      與，與勞務之提供相關，且具經常性，均應屬工資之一部分。又工績獎金為工
      資總額之加成，此據被告陳述明確，原告未予爭執，是該金與原告工作之效
      能相關，亦屬提供勞務而獲致之對價，且為經常性之給與，自應列入計算原領
      工資。至安全獎金係對勞工所駕車輛沒有擦撞損壞而給予之勵，應非屬工資
      。又其他應加當為被告基於其他行政管理目的，依僱用契約所定條件所為具有
      恩惠性（例如：三節獎金、婚喪贈送之賀禮或奠儀）或勉勵性（司機駕車節省
      油料，計發省油獎金）之給與，參諸勞基法施行細則第十條第二款、第九款之
      規定，即非因工作而獲得之經常性給與，不應列入計算補償原告之原領工資。
  ２．承上，應列入計算被告應補償原告薪資的項目，包括八十八年六月份被告公司
      給付原告薪資中底薪一萬元、工資三萬八千三百七十五元、連工獎金一百六十
      五元、加班費二千五百三十四元、伙食費一千八百元、工績金二千三百零三
      元，共計五萬五千一百七十七元，除以三十日，則每日工資為一千八百三十九
      元（元以下四捨五入），而被告應補償原告在醫療中不能工作之日數為一百二
      十九日，已如前述，則被告依勞基法第五十九條第二款前段規定，應補償原告
      工資之數額為二十三萬七千二百三十一元。又被告自八十八年八月至九十年二
      月已補償原告工資七十九萬八千元，其中包含部分勞保傷病給付各節，為兩造
      所不爭，而被告主張其實際給付為三十萬零三百元，業據提出薪資明細表一件
      為證，原告固稱被告實際僅支付二十七萬五千一百元云云，且另提出公司發給
      員工補償薪資一覽表為憑，惟觀諸該一覽表登載被告給予補償之末點僅至九十
      年一月，與原告自己向來所述被告給付工資補償至九十年二月之情相予盾，是
      足徵該一覽表之記錄存有瑕疵，不足憑取，應以被告提出之上開薪資明細表為
      可採。準此，則原告已溢領工資補償六萬三千零六十九元（即237,231-300,30
      0=-63,069），是原告不得再請求被告給付工資補償。
（四）若認原告身體遺存殘廢，被告應給付之殘廢補償為何？
　　　按勞工因遭遇職業災害，經治療終止後，經指定之醫院診斷，審定其身體遺存
      殘廢者，雇主應按其平均工資及其殘廢程度，一次給予殘廢補償，殘廢補償標
      準，依勞工保險條例有關之規定；而平均工資，謂計算事由發生之當日前六個
      月內所得工資總額除以該期間之總日數所得之金額；被保險人身體遺存障害，
      同時適合殘廢給付標準表之第八級至第一級間任何兩項目以上時，按其最高殘
      廢等級再升三等級給與之，勞基法第五十九條第三款、第二條第四款前段、勞
      工保險條例第五十五條第四款前段分別定有明文。原告主張其自八十八年一月
      一日至八十八年七月十八日，共一百九十九日，所得工資為四十六萬一千零三
      十二元，因此應以每日二千三百十七元（461032元/199日=2317元，元以下四
      捨五入）計算原告之平均工資，有財政部台灣省南區國稅局高雄縣分局綜合所
      得稅各類所得查詢清單一份在卷足憑，且為被告所不爭；而原告因職業傷害，
      致膝、踝關節攣縮，左下肢向外展且動作僵直，無正常之膝屈及踝關節之動作
      ，其狀況符合勞工保險殘廢給付標準之殘害項目，第一四一項一下肢遺存顯著
      運動障害者（殘廢等級七）及第一四二項一下肢三大關節中有二大關節遺存顯
      著運動障害者（殘廢等級八），已如前述，並有高雄長庚醫院前揭鑑定證明書
      一份附卷可考，是原告身體遺存障害，同時適合殘廢給付標準表之第七級、第
      八級，依勞工保險條例第五十五條第四款前段之規定，應按原告最高殘廢等級
      即第七級，再升三等級即為第四級，而依殘廢等級給付標準，殘廢給付第四級
      ，職業傷病殘廢費用給付標準應為一千一百十日，依原告每日平均工資為二千
      三百十七元，則被告應一次給予原告殘廢補償為二百五十七萬一千八百七十元
      （即2317元x11104日=0000000元）。
（五）中國航聯公司給付原告之五十一萬一千三百六十元保險金是否得抵充被告對原
      告應給予之工資補償及殘廢補償？
　　　被告抗辯：就中國航聯公司給付原告之保險金，被告得主張抵充等語，惟原告
      予以爭執，主張：勞基法第五十九條本文所規定之商業保險，係指依一般保險
      法所為之保險，而汽車強制險是政府要求汽車所有者強制投保之保險，兩者並
      不相同，無從抵充云云。經查，按勞工因遭遇職業災害而致殘廢或傷害時，雇
      主應依規定予以醫療費用、原領工資數額或殘廢補償，但如同一事故，依勞工
      保險條例或其他法令規定，已由雇主支付費用補償者，雇主得予以抵充之，勞
      基法第五十九條第一項定有明文。考其立法目的，在於勞動基準法第五十九條
      所規定之雇主責任，採取無過失主義損害賠償之歸責責任，為避免雇主因該無
      過失責任原則，致負擔過重，乃容許雇主透過保險制度，以支付一定費用方式
      ，將責任予以分散，如此雖造成勞工因同一職業災害事故，有多種賠償或補償
      制度同時併存之現象，而勞基法固然以保護勞工為目的，但並非容許勞工可因
      職業災害而致不當得利，保險給付係以保險費之支付為對價，既然由雇主支付
      保險費，則雇主應可透過保險人之保險給付以減輕自身的責任，否則保險制度
      的存在對雇主便毫無意義可言，況勞工因職業災害遭受損害，一方面可向雇主
      請求賠償，另一方面卻又可不負擔保險費，受領保險給付，無異同一損害受領
      二次補償，不但有不當得利之嫌，亦有違公平原則。被告為原告之利益，依法
      向中國航聯公司投保強制汽車責任險，於原告遭受職業災害後，經中國航聯公
      司理賠原告殘廢給付三十六萬元及醫藥費用十五萬三千三百六十元，合計五十
      一萬三千三百六十元之事實，有中國航聯公司八十九年八月七日函一紙在卷可
      稽，而被告應給付原告之殘廢給付二百五十七萬一千八百七十元，扣除中國航
      聯公司給付原告之殘廢給付三十六萬元後，被告尚應給付原告二百二十一萬一
      千八百七十元。至於中國航聯公司給付原告之醫藥費用十五萬三千三百六十元
      ，因原告並未依勞基法第五十九條第一款請求醫療費用之賠償，而上開醫療費
      用十五萬三千三百六十元之保險給付，與原告係請求被告給付殘廢給付無關，
      自不得主張抵充，附此敘明。
（六）若原告有溢領工資補償之情形，被告就原告溢領之工資補償，應在何範圍內與
      其對原告之殘廢補償相互抵銷？
　　　按無法律上之原因而受利益，致他人受損害者，應返還其利益；又二人互負債
      務，而其給付種類相同，並均屆清償期者，各得以其債務，與他方之債務，互
      為抵銷，民法第一百七十九條前段及同法第三百三十四條前段分別定有明文。
      被告應給付原告工資補償之數額僅為二十三萬七千二百三十一元，而被告自八
      十八年八月至九十年二月已補償原告工資三十萬零三百元，被告顯溢付原告六
      萬三千零六十九元之工資補償。原告就其溢領六萬三千零六十九元之工資補償
      ，為無法律上原一因而受利益，致被告所損害，依民法第一百七十九條不當得
      利之規定，負有返還上開溢領補償工資予被告之義務，又被告應給予原告二百
      二十一萬一千八百七十元之殘廢補償。是原告與被告互負不當得利返還義務及
      殘廢給付義務，而其給付義務之內容為同種類之金錢給付，且均屆清償期，則
      被告依民法第三百三十四條主張抵銷，應有理由。又勞保局對被告所給付之職
      業災害傷病給付，若有不當，應由勞保局依公法上之權利義務關係，向原告請
      求返還，被告尚不得就勞保局對原告之職業災害傷害給付主張抵銷，亦併敘明
      。
五、綜上所述，原告因本件職業災害之治療於八十八年十一月二十四日即已終止，又
    計算原告之原領工資，除剔除八十八年六月之安全金、其他應加等二項目外，
    其餘項目均應計入，被告應給付原告工資補償二十三萬七千二百三十一元，而被
    告實際已給付三十萬零三百元，原告溢領六萬三千零六十九元，不得再為請求工
    資補償。又原告因本件職業災害致身體遺存殘廢，依其殘廢等級應給付一千百一
    十日之平均工資，計原告得請求被告給付殘廢補償二百五十七萬一千八百七十元
    ，而原告因被告向中國航聯公司投保強制汽車責任險就本件傷害已受領殘廢給付
    三十六萬元，應得抵充；被告溢給之工資補償六萬三千零六十九元，亦得予上述
    應給付之殘廢補償相抵銷。依此計算，被告應給付之殘廢補償為二百二十一萬一
    千八百七十元。從而，原告依勞基法第五十九條第二款前段、第三款，請求被告
    給付其中八十六萬七千三百五十六元，及自九十年十二月五日（即起訴狀繕本送
    達翌日）起至清償日止，按年息百分之五計算之利息，洵屬有據，應予准許。
六、末以，兩造關於勞動契約終止與否之攻擊防禦，與工資補償與殘廢補償之判斷無
    涉，毋庸審酌；又兩造其餘攻擊防禦方法無礙本件勝負之判斷，爰不一一論敘，
    併此敘明。
七、兩造分別陳明願供擔保請准宣告假執行或免為假執行，核均無不合，爰分別酌定
    相當之擔保金額，予以准許。
八、據上論結，本件原告之訴為有理由，依民事訴訟法第七十八條、第三百九十條第
    二項、第三百九十二條，判決如主文。
中　　　華　　　民　　　國　　九十一　　年　　十二　　月　　三十一    　日
　　　                              臺灣高雄地方法院勞工法庭
~B法　　　官　甯　馨
右為正本係照原本作成。
如對本判決上訴，須於判決送達後廿日內向本院提出上訴狀。
中　　　華　　　民　　　國　　九十一　　年　　十二　　月　　三十一    　日
~B法院書記官　林麗文
